【裁判字號】    97,上重更(一),42
【裁判日期】    990413
【裁判案由】    殺人等
【裁判全文】
臺灣高等法院刑事判決             97年度上重更(一)字第42號
上  訴  人
即  被  告  乙○○
選任辯護人  法律扶助律師陳正旻
上列上訴人因殺人等案件，臺灣基隆地方法院依職權上訴，視為
上訴人不服臺灣基隆地方法院95年度重訴字第3號，中華民國96
年4月24日第一審判決（起訴案號：臺灣基隆地方法院檢察署94
年度偵字第787號、第3061號），提起上訴，經最高法院發回更
審，本院判決如下：
    主  文
原判決撤銷。
乙○○殺人，處無期徒刑，褫奪公權終身。
    事  實
一、乙○○前於民國85年間，與李秀英係男友朋友關係，因感情
    破裂分手，懷恨在心及欲李秀英回心轉意，竟於85年7月29
    日晚上6時許，先打電話至李秀英住處，對李秀英恐嚇稱：
    「我汽油已買好了，你們全家要小心」等語，嗣外出買汽油
    ，隨即於當晚8時20分許，將汽油裝盛於鐵罐內，攜至李秀
    英位於台北縣板橋市○○街41號4樓住處之樓梯間，以打火
    機點燃發票，引燃鐵罐內汽油縱火，嗣見火引燃，恐釀巨禍
    ，始以腳踏墊將火撲滅而未遂，經臺灣板橋地方法院於85年
    10月11日，以85年度訴字第1976號判處有期徒刑1年10月，
    緩刑4年確定在案。
二、乙○○與丙○○自92年7、8月間開始交往，惟交往不久，即
    因不合分手，至93年10、11月間復行交往，因有人至丙○○
    父親簡金城所開設檳榔攤向乙○○討債，丙○○之父母簡金
    城、蘇寶玉因而反對2人交往，2人遂於復行交往後不久又分
    手。分手後乙○○仍時常打電話給丙○○，並曾在電話中表
    示「給我試試看，我一定會讓你後悔」等語，且曾跑到丙○
    ○上班之酒店翻桌鬧事。於94年1月1日凌晨，丙○○在桃園
    舞廳唱歌跨年，乙○○因打電話找丙○○遭掛斷，心生不滿
    ，加上丙○○父母反對交往，新舊不快之事糾葛，意圖報復
    ，竟萌放火燒燬現供人使用住宅及殺人之犯意，於94年1月2
    日凌晨零時32分以前之某時，前往丙○○、簡金城及蘇寶玉
    位於基隆市○○路100巷194號1樓之住處附近察看，確定該
    屋內人員均已就寢後，即騎乘其妹甲○○所購買交其日常使
    用之車號RA6-356光陽Mio黑色50C.C.輕型機車，至基隆市○
    ○○路346號「速邁樂加油站」，於94年1月2日凌晨零時32
    分許，要求該加油站員工將在被告自路邊拾撿之630C.C. 裝
    之蘋果西打保特空瓶及所騎乘之機車油箱（尚餘一格左右之
    油量）加滿，總計加油新台幣（下同）70元。適因與蘇銘雄
    有離婚官司而暫居住在上開簡金城、丙○○等人住處之謝玉
    玲，先行返回位於基隆市○○路246巷24號母親家中，拿取
    與蘇銘雄離婚訴訟有關之法院送達文件，並得知蘇銘雄未領
    取法院寄發之文件，恐延誤離婚訴訟之進行，又不解其意，
    謝玉玲即先後於94年1月2日凌晨零時5分46秒、7分15秒、8
    分10秒、37分51秒以其所持用之0000000000號行動電話，撥
    打乙○○所持用之0000000000號行動電話，欲尋求乙○○之
    協助，惟未接通，謝玉玲即零時40分39秒發送簡訊予乙○○
    ，而乙○○則於同日凌晨零時47分57秒，回撥電話予謝玉玲
    ，再次確定丙○○及謝玉玲均不在基隆市○○路100巷194號
    1樓住家後，即告知謝玉玲因他人在安一路，在忙，等一下
    再打電話等語，之後謝玉玲於凌晨1時25分37秒、45秒及本
    案火災發生後之凌晨1時51分13秒、21秒，再度撥打被告上
    開行動電話，乙○○均處於無法通聯之狀況，直自凌晨2時9
    分16秒、17秒，始有乙○○回電予謝玉玲之紀錄。
三、乙○○明知該址1至4樓當時均屬係現供人居住使用之住宅，
    潑灑汽油放火燃燒，足以燒燬該住宅及使住宅內之住戶因逃
    生不及，受火燒灼傷或吸入熱煙氣引起呼吸衰竭死亡，竟仍
    基於放火燒燬現供人使用之住宅及殺人之犯意，於94年1月2
    日凌晨1時46分許，將其在速邁樂加油站，以蘋果西打空保
    特瓶所購買之汽油，潑灑於該鐵門下緣與鐵門外塑膠水管角
    落處，再以不明物品點火引燃，隨即逃離現場，因基隆市○
    ○路100巷194號1樓大門位置之地勢高於窗戶位置，窗戶位
    置之地勢復高於神明桌擺放之位置，致火勢一方面由外往內
    延燒，一方面又往戶外延燒，幸經消防隊員據報速前往撲滅
    火勢，該住宅及2、3、4樓始未遭火焚燬而未遂（僅造成該
    住宅廚房、兒子臥室之上方燻黑嚴重、女兒臥室床面及地面
    擺放之物品受燒輕微、主臥室木門上半部呈燒失狀、木質隔
    板燒失情形較為嚴重、床面物品受燒情形輕微、客廳西面隔
    板上方碳化及燒失較為嚴重、客廳北側之神明桌及木櫃上方
    碳化較為嚴重、客廳東側之沙發已燒剩木質骨架、客廳南面
    鞋櫃靠近大門處已燒失、靠近大門鋁門窗上方之木條燒失、
    小茶几燒燬呈下塌陷狀、大門上緣門框已部分燒失、大門外
    側變形及變色、大門門銷卡榫部分呈燒熔狀、內側鋁門燒燬
    、外牆面混凝土脫落及同號2、3、4樓外牆燻黑），另造成
    停放於戶外之簡金城所有之機車牌號碼POO-930號重型機車
    燒燬，及致屋內睡覺之簡金城、蘇寶玉及許竫敏等3人遭火
    勢阻擋無法逃生，因吸入過量濃煙而死亡。嗣經警於同年月
    15 日循線前往乙○○位於基隆市○○○路135巷21弄70號住
    處，經乙○○同意進行搜索，因而查扣前開速邁樂加油站之
    70元統一發票，而偵悉上情。
四、案經被害人簡金城、蘇寶玉之女丙○○訴由基隆市警察局第
    四分局報告臺灣基隆地方法院檢察署檢察官偵查起訴。
    理  由
壹、程序方面：
一、本件下列所引用之被告以外之人於警詢、偵查時之證述，被
    告及辯護人等均於本院準備程序時同意作為證據（本院卷第
    64頁反面），復未於言詞辯論終結前聲明異議，依刑事訴訟
    法第159條之5第2項、第1項規定，視為同意作為證據。本院
    並審酌上揭證人筆錄作成之情況，均係出於自由意志，並無
    證明力顯然過低之情形，且於檢察官偵訊之證詞均經具結，
    合於法定要件，亦無顯不可信之情狀，係屬適當，應均有證
    據能力。
二、至於基隆市消防局關於本件火災所具調查報告書，依消防法
    第25條、消防法施行細則第25條規定，既係消防機關依法應
    行製作之文書，核屬公務員職務上製作之紀錄文書或證明文
    書，依刑事訴訟法第159條之4第1項第1款之規定，自有證據
    能力（參照最高法院97年度台上字第2526號裁判意旨）。
三、另內政部警政署刑事警察局所為關於火場殘跡所具鑑定書及
    乙○○測謊報告等鑑定資料，固屬被告以外之人於審判外之
    言詞或書面陳述，然按檢察官對於偵查中之案件，認為須實
    施鑑定者，依刑事訴訟法第208條固規定應就具體個案，選
    任鑑定人或囑託鑑定機關（團體）為之，但對於司法警察機
    關調查中之案件，或有量大或急迫之情形，為因應實務之現
    實需求，基於檢察一體原則，尚非不得由該管檢察長對於轄
    區內之案件，以事前概括選任鑑定人或囑託鑑定機關（團體
    ）之方式，俾便轄區內之司法警察官、司法警察對於調查中
    之類似案件，得即時送請事前已選任之鑑定人或囑託之鑑定
    機關（團體）實施鑑定，該鑑定人或鑑定機關（團體）亦應
    視同受承辦檢察官所選任或囑託而執行鑑定業務，其等出具
    之書面鑑定報告應屬刑事訴訟法第206條所定之傳聞例外，
    當具有證據能力。是上開刑事警察局所為之鑑定資料，既係
    經由查獲之警察單位依先前轄區檢察署檢察長事前概括選任
    鑑定機關，即刑事警察局實施鑑定，是該鑑定機關所出具之
    鑑定書、測謊報告等件，自屬刑事訴訟法第159條第1項所定
    之除外規定，而有證據能力。
四、本院下列所引用卷內之文書證據、證物之證據能力部分，並
    無證據證明係公務員違背法定程序所取得，且檢察官、被告
    、辯護人等於本院亦均未主張排除下列文書證據、證物之證
    據能力，且迄本院言詞辯論終結前均未表示異議，本院審酌
    前揭文書證據並無顯不可信之情況與不得作為證據之情形，
    依刑事訴訟法第158條之4反面解釋及第159條之4之規定，應
    認均有證據能力。
貳、實體事項：
一、訊據上訴人即被告乙○○矢口否認有放火燒燬住宅及殺人犯
    行，辯稱：伊加油為了湊足整數，始用保特瓶加油，在加完
    油後即騎車回家，當天加油，不代表就是伊放火。伊沒有放
    火，也沒有殺人，起火點是從香精油那邊起火的，不是伊放
    火的。伊覺得裝在寶特瓶內的香精油可能是起火點所在之處
    ，新聞報導香精油有時候會自爆。伊雖曾對丙○○說過給伊
    試試看，伊一定會讓你後悔等語，但丙○○在偵訊、原審說
    這是伊的口頭禪，曾欣華也說這是伊的口頭禪。伊沒有跟曾
    欣華說伊電話未帶出去。又41元之發票也不是伊拿給汪俊麒
    的。伊真的沒有做這件事，何況，從伊家到案發現場，有幾
    百支監視器，都沒有拍到伊的影像，證明那段時間伊沒有去
    過案發現場，且案發地點的里長也說只要有人經過一定照得
    到，除非是空降云云。被告辯護人為其主張：本件是否為第
    三者放火尚有爭議，因火災鑑定報告也說本件火災研判人為
    縱火之可能性最大，可能性最大是臆測之詞。又鑑定報告或
    現場勘驗報告亦稱現場起火點在大門內側，被告沒有鑰匙如
    何進入？加上大火是由內往外燒，也應該是由下往上燒，跟
    鑑定報告是不一樣的，而黃清華也說他看到冒煙時火都還沒
    燒起來。被告持有之空寶特瓶與本案無關；加油站之證人也
    說別人也有帶空寶特瓶去加油，這不違反日常生活之現象；
    梁宗禮證稱當日凌晨過12點他在家看電視，被告有回來再去
    洗澡，陳美玲也說被告回來都會洗澡1、2小時，且被告家到
    案發現場，監視器都沒拍到被告。縱該期間被告電話有關機
    狀況，但也不可能因關機之狀況而與本案有所關聯。鑑定證
    人陳逸明亦證明被告在緊張高點法測試時並沒有明顯之反應
    ，被告並沒有說謊的情形。何況，測謊當天，被告睡眠時間
    不足，亦會影響鑑定結果。再者，除被告與丙○○有感情糾
    紛外，另謝玉玲與蘇銘雄也因有離婚訴訟案件而有糾紛。本
    件既無直接證據，僅依間接證據來推論，仍不足證明係被告
    縱火云云。
二、經查：
  (一)被害人許竫敏、簡金城、蘇寶玉係於94年1月2日凌晨1時46
    分許，在基隆市○○路100巷194號1樓，因發生火災，吸入
    過量濃煙，經消防人員到達現場撲滅火勢後，送醫急救，於
    同日凌晨3時25分許宣告急救無效死亡。嗣經檢察官督同法
    醫師相驗及解剖被害人許竫敏、簡金城、蘇寶玉屍體後，認
    其等死亡時，許竫敏顏面佈滿黑煙塵、鼻孔內黑煙塵、右大
    腿前部輕微割傷；蘇寶玉顏面佈滿黑煙塵、舌內有黑碳粒、
    鼻孔內黑煙塵濃、全身無火燒傷痕跡、雙足足底煙塵多、雙
    手手掌黑煙塵多；簡金城左肩上輕微擦傷、鼻孔內黑煙塵濃
    、右肘後部及右手背部擦傷，係因多吸入過量濃煙而死亡等
    情，有勘（相）驗筆錄、臺灣基隆地方法院檢察署相驗屍體
    證明書、臺灣基隆地方法院檢察署驗斷書、相驗屍體照片等
    件在卷可稽（第1號相卷(一)第37至39頁、第46至48頁、第80
    至97頁，第787號偵卷(二)第104至155頁）。
  (二)而上開基隆市○○區○○路100巷194號1樓民宅火災原因，
    經基隆市消防局綜合現場勘查、證物鑑析結果及關係人所述
    後，研判其起火原因，以人為縱火之可能性最大，並說明「
    (1)起火戶研判：據現場燃燒狀況所述，現場為安樂區○○路
    100巷194號樓受燒，其2、3、4樓等建築物受不等程度之煙
    燻，附近停放之機車因受熱而造成不等程度之受損，故研判
    以該址即為起火戶。(2)起火處研判：據現場燃燒後狀況所
    述，火災現場以客廳東面牆原放置地面之鞋櫃（靠近大門處
    ）已燒燬，鞋櫃西側之木櫃下方並未燒失，顯示火流來自大
    門。經現場調查，東側鋁窗（靠近大門處），發現位於鋁
    窗上方之木條燒失情形，以朝大門方向最為嚴重，鋁窗下方
    之小茶几受燒後，呈向下塌陷狀，燒失情形以朝大門方向最
    為嚴重，檢視內側鋁門已燒燬，其門把掉落之位置位於南側
    地面，顯示當時內側鋁門為開啟狀態且該附近之物品燃燒嚴
    重。綜合以上所述，研判安一路100巷194號耬之起火處，
    以該客廳大門附近位置。(3)起火原因判斷：經現場勘查結
    果，電源總開關呈跳脫，顯示當時處於供電狀態，該起火處
    附近並無擺放電器用品，故本案排除電器用品起火之可能性
    。經現場勘查，起火戶屋內廚房瓦斯爐之開關呈關閉狀態
    ，且廚房擺設物品未有燃燒之情形，故本案排除炊事不慎之
    可能性。經現場勘查，位於客廳大型茶桌上有一煙火缸，
    附近物品受燒情形並不嚴重，故本案排除煙蒂引燃之可能性
    。現場起火處經勘查及清理，雖然在小茶几下方有發現一
    個保特瓶，但經尋問死者兒子，得知該保特瓶內裝有香精油
    ，且該保特瓶放置於此有一段時間，均未使用，故本案排除
    自燃起火之可能性。對客廳起火處附近位置採證共計14處
    ，3名死者衣物各1處及起火戶對面女兒牆外之塑膠袋，送消
    防署鑑析，發現採證號碼6、7、8、10、11、13、17等處有
    石油類促燃劑存在。綜合上述各點，安一路100巷194號1
    樓之起火原因，以人為縱火之可能性最大」等情，有該局94
    年2月4日基消調壹字第0940000888號函檢送之火災原因調查
    報告書及火災現場勘查人員簽到表、火災現場勘查紀錄及原
    因研判、火災出動觀察紀錄、談話筆錄、內政部消防署火災
    證物鑑定報告、火災現場平面圖及位置配置圖、火災現場照
    片等件在卷足憑（第787號偵卷(二)第159至228頁）。
  (三)又上開民宅火災後，其火場殘跡，經送內政部警政署刑事警
    察局刑事鑑識科鑑定後，發現「入門進大門門口地板瓷磚及
    其下可疑殘跡，檢出乙基苯及微量汽油成分，並檢出苯乙烯
    」等情，復有該局94年2月25日刑鑑字第0940021108號鑑定
    書附卷可憑（第787號偵卷(一)第154頁）。
  (四)綜上，被害人簡金城、蘇寶玉及許竫敏等3人於94年1月2日
    凌晨，在基隆市○○路100巷194號處屋內睡覺，因住處遭人
    縱火，火勢阻擋無法逃生，吸入過量濃煙而死亡等情，足堪
    認定。
  (五)被告雖辯稱：起火原因可能係裝在寶特瓶內的香精油所引起
    云云。其辯護人為其主張：火災鑑定報告稱人為縱火之可能
    性最大一節，僅是臆測之詞，何況大火是由內往外燒，也應
    該是由下往上燒，跟鑑定報告是不一樣的云云。然觀諸上開
    基隆市消防局火災原因調查報告書所載，已說明排除「裝在
    保特瓶內之香精油」自燃起火之可能性（第787號偵卷(二)第
    163 頁），又依該報告內所附火災現場勘查紀錄及原因研判
    所示（第787號偵卷(二)第169、171頁）；「戶外停放一台機
    車受燒後，前後輪胎受燒情輕微，坐墊處及靠近牆面處之車
    身燒毀情形嚴重，顯示當時火流是由內往外，由上往下延燒
    」、「依目擊者黃清華稱當時外面還沒有火燒起來，顯示當
    時火勢應由戶內往戶外研燒」、「當時火流應來自大門處」
    「觀察大門外側受燒情形，上半部呈變色狀，下方處有一處
    明顯之燒焦痕跡，顯示由戶外引燃之可能性較高」等情，足
    見所稱「火流是由內往外，由下往上延燒」「火勢應由戶內
    往戶外研燒」等情，當係指屋外之情形，亦即火源由大門外
    側引起後，逐步延燒之門外停放之機車而言，是認被告、辯
    護人上開所言，均不足採。又上開火災原因調查報告書，係
    綜合相關證據結果，研判人為縱火之可能性較大，辯護人指
    稱：該報告結論係臆測之詞云云，復未提出相關具體事證，
    足以該調查結果有何不實，所言亦乏憑據，難以採信。
三、上開民宅起火原因，既認係人為以汽油縱火之可能性為大，
    則被告有無縱火之行為、動機乃至縱火之故意等情，攸關被
    告犯罪與否之認定，茲論述如下：
  (一)被告有縱火之動機：
  1.被告與丙○○自92年7、8月間開始交往，惟交往不久即因不
    合分手。至93年10、11月間復行交往，因有人至丙○○父親
    簡金城所開設檳榔攤向被告討債，丙○○之父母簡金城、蘇
    寶玉因而反對2人交往，2人遂於復行交往後不久又分手。分
    手後，被告仍時常打電話給丙○○，並曾在電話中表示「給
    我試試看，我一定會讓你後悔」等語，且曾跑到丙○○上班
    之酒店翻桌鬧事；於94年1月1日凌晨，丙○○在桃園舞廳唱
    歌跨年，被告因打電話找丙○○遭掛斷等情，業據證人丙○
    ○於警詢時證稱：伊於92年7、8月間曾交往一位男朋友，伊
    懷疑他與伊家發生火警有關，他叫乙○○，伊與他只交往1
    、2個月，因伊與乙○○分手後，乙○○一直糾纏伊，要與
    伊復和，且曾在分手後，跑到伊上班的酒店翻桌鬧事。伊與
    乙○○分手後，於93年10月間有復合交往約1星期，伊等復
    合交往期間，有人到檳榔攤向乙○○討債，伊爸爸知道後，
    就反對伊等在一起，伊就提議跟乙○○分手，他要伊給他機
    會，不要讓伊家人知道，伊跟他說不可能，只要伊爸爸不答
    應，伊不可能跟他復合等語（第3061號偵卷第38至39、43至
    44頁）；於偵訊時具結證稱；94年1月1日乙○○跟伊聯絡，
    希望跟伊和好，伊跟乙○○說不可能，要乙○○放棄，只能
    做朋友，後來就有爭執，伊掛電話時，乙○○好像有說你以
    後不要後悔，但乙○○常這樣說，伊以為他在開玩笑，所以
    才沒注意他。伊跟乙○○交往過二次，第一次在92年夏天，
    第二次在93年10月、11月左右，當時因伊父母親反對，所以
    才沒有交往，伊父親會反對是因為分手前有人到伊父親經營
    的檳榔攤向伊父親說要找乙○○，說乙○○跳票，且還告訴
    伊父親轉告伊乙○○行為不端正，不要被騙，所以後來伊父
    母反對伊和乙○○交往等語（第787號偵卷(一)第280頁，第1
    號相卷(一)第127頁）；於原審證稱：伊與乙○○於火災發生
    前2月左右分手，是伊主動提出分手，伊覺得不適合，且伊
    父母也不喜歡他，伊說要分手時，他就是不答應，1月1日打
    電話的內容就是談不要分手的事，那是最後一通電話，他最
    後有說「如果分手你會後悔」等語（原審卷第85至87頁）。
  2.參以被告前於85年間，與李秀英原係男友朋友關係，因感情
    破裂分手，懷恨在心及欲李秀英回心轉意，於85年7月29日
    晚上6時許，先打電話至李秀英住處，對李秀英恐嚇稱：「
    我汽油已買好了，你們全家要小心」等語，嗣外出購買汽油
    ，隨即於當晚8時20分許，將汽油裝盛於鐵罐內，攜至李秀
    英位於板橋市○○街41號4樓住處之樓梯間，以打火機點燃
    發票，引燃鐵罐內之汽油縱火；嗣見火引燃，恐釀成巨禍，
    始以腳踏墊將火撲滅而未遂，經臺灣板橋地方法院於85年10
    月11日，以85年度訴字第1976號判處有期徒刑1年10月，緩
    刑4年確定，此有臺灣板橋地方法院85年度訴字第1976號判
    決書在卷可稽。
  3.雖證人丙○○於原審曾證稱：他以前常常講「如果分手你會
    後悔」，因為他常常口出恐嚇說這種話，伊認為他只是會叫
    而已等語（原審卷第88頁），然衡以證人丙○○與乙○○間
    前次分手後有再度交往之事實，顯見乙○○屢以「如果分手
    你會後悔」等言語恐嚇丙○○，期使丙○○不致與其分手，
    雖因次數頻繁致丙○○主觀上已喪失恐懼之感覺，然此尚無
    法反推乙○○主觀上無恐嚇之意圖。
  4.綜上，丙○○之父母簡金城、蘇寶玉反對其女兒與被告交往
    ，被告因而懷恨在心，再加上於94年1月1日凌晨，被告遭丙
    ○○掛電話，新舊不快之事糾葛，顯見被告為報復丙○○之
    父母，有縱火之動機。
  (二)被告於縱火前之準備行為：
  1.被告於案發（於94年1月2日凌晨1時46分許）前之零時32分
    38秒，有持空寶特瓶購買汽油一節，業據被告於警詢供稱：
    伊係持小瓶寶特瓶去「速邁樂加油站」加油，時間不記得了
    ，該加油站距伊家約2、300公尺，伊加了約幾10元，伊將機
    車及瓶子全加滿油，因機車油錶顯示約剩一格，伊才去加的
    ，伊騎車回家時，看到路旁有一個保特瓶，伊就撿起來順便
    去加油。伊是騎車號RA6-356號輕機，黑色，是伊妹妹甲○
    ○所有等語（第3061號偵卷第9、27頁，第787號偵卷(一)第18
    2頁）；於偵查時供稱：伊當時是加油加到整數，當時伊是
    機車加完油之後，為了湊整數才用寶特瓶裝汽油等語（第78
    7號偵卷(一)第164、168頁）；於原審供稱：伊於94年1月2日
    凌晨零時30分有買九二無鉛汽油，除了加於機車油箱外，另
    有加在保特瓶內，總共是70元，機車油箱應該是加滿了等語
    （原審卷第250頁），核與證人即加油站員工潘倬曄證稱：2
    日約凌晨時，有一男子騎乘機車並持寶特瓶來加油等語（第
    3061號偵卷第101至102頁）；於偵查時具結證稱：印象中是
    有人拿寶特瓶去加油，先加寶特瓶再加機車的油，寶特瓶是
    小的600cc那種，時間約10點至11點之間等語（第1號相卷(一)
    第66頁），及證人即加油站員工陳嘉文於警詢時證稱：伊記
    得好像是2日零時左右，一男子騎乘黑色機車進入加油站後
    ，先持寶特瓶加約11元的汽油在寶特瓶後，其餘便加在機車
    裡，之所以記得寶特瓶加約11元，是因為之前加過小瓶保特
    瓶加到滿都是約11元，當日他也是加到滿等語大致相符（第
    3061號偵卷第105頁），復有被告於94年1月2日凌晨零時32
    分38秒購買九二無鉛汽油70元之統一發票乙紙在卷足憑（第
    787號偵卷(一)第109頁）。
  2.雖被告辯稱：伊於1月2日買的那瓶汽油一回家就放在家裡陽
    台，加油的寶特瓶是當天伊要回家時，經過基金一路在路上
    撿的，伊平常有使用容器裝汽油之習慣，伊有瓶子時就會加
    。從去年4、5月間伊妹買這輛機車給伊後，就有用寶特瓶裝
    汽油的習慣，從那時開始到94年1月2日總共約有4、5次用寶
    特瓶加油，都加到滿，當天是加70元，伊是先加機車到滿後
    ，才加油到寶特瓶湊整數，該寶特瓶於隔1、2天就將油加到
    機車裡面。有找到當天撿到的那種保特瓶，就是蘋果西打63
    0cc的保特瓶，當時伊撿到時已經沒有標籤云云（原審卷第
    63、67至68、101頁）。然查：
  (1)被告持寶特瓶空瓶所購買之汽油，未放在家中陽台等情，業
    據證人即與被告共同居住在基隆市○○○路135巷21弄70號1
    樓之被告父親梁宗禮於原審具結證稱：伊確實沒有看過乙○
    ○以桶子裝汽油回來，從來沒有看過有保特瓶放在陽台那裡
    ，寶特瓶平常都是放在廚房，在廚房垃圾桶旁有一個塑膠袋
    專門在回收寶特瓶，不可能有裡面還有裝東西的寶特瓶會放
    在陽台等語（原審卷第182至183頁）。證人即與被告同住之
    胞弟梁銘仁並於原審證稱：乙○○以寶特瓶加汽油之情形，
    伊有看過1至2次，時間伊不記得，伊看到的情形是他把寶特
    瓶的汽油倒在機車裡，但伊沒有看過他機車是如何加油，也
    沒有看過他拿容器去買過汽油，94年1月1日至4日間伊沒有
    在基金一路住處看過裝有汽油的寶特瓶等語（原審卷第236
    至237頁）。證人即與被告同住之弟媳陳美玲亦於原審證稱
    ：
    伊沒有看過乙○○以寶特瓶裝汽油之情形，在基金一路住處
    也沒有看過裝有汽油之保特瓶等語（原審卷第239頁）。可
    見被告辯稱其有用寶特瓶加油後，放在陽台之習慣云云，並
    非屬實，無足採信。
  (2)再者，被告前既坦言於加油時，油錶內尚剩一格，又該加油
    站與被告住家距離不過2、300公尺云云，經檢察官指示員警
    張志強勘查結果，發現「油箱內汽油容量（游標顯示剩1隔
    時）開始加油，先行持蘋果西打保特瓶650cc小瓶加滿油後
    ，顯示0.617公升。保特瓶加滿後，再繼續加至油箱滿油時
    ，顯示3.028公升」等情，有該勘查報告附卷足稽（原審卷
    第76至80頁）。又光陽50C.C.之輕型機車油箱容量為5公升
    ，而被告於保特瓶、機車油箱均加滿油之情形下，若扣除寶
    特瓶容量，可推知被告加油時其所騎乘之機車油箱內最少還
    有2公升汽油，以當時已係深夜零時，被告既要即時返家，
    當無加油之迫切需要。況且，觀諸被告住處與加油站位置圖
    所示（第787號偵卷(一)第122至123頁），被告前往丙○○位
    於基隆市○○路100巷194號1樓之住處附近察看後，若於騎
    機車回家，應係先經過被告位於基金一路135巷21弄70號之
    住處，再往前行，才到「速邁樂加油站」，衡情，除非被告
    隔日一大早有急事須立即騎車出發而無多餘時間加油，否則
    應係先「順道」騎乘機車回家，隔日白天再前往加油站加油
    。另一般人騎車，均係注意前方及左右來車，顯少注意路邊
    遭人丟棄使用過之保特瓶，除非當時已有特別需求；然被告
    竟於凌晨之深夜時分騎車時，仍注意路邊有無遭人丟棄之空
    保特瓶，並順手撿起，騎車越過自己之住處前去加油，再行
    折返住處，實有違常情。綜上，被告所辯：當時在路上剛好
    看到一個蘋果西打的空瓶，順手撿起，就去加油站加油云云
    ，與常情不符，顯係卸責之詞。再者，被告住處即基隆市○
    ○○路135巷21弄70號附近，與加油站相距不遠，縱沒有汽油
    ，尚可以步行方式牽車前往加油，實無預先購買汽油存放之
    必要。
  (3)被告另稱：持空保特瓶加油係為「湊整數」云云。惟依證人
    潘倬曄上開證稱：被告係先拿寶特瓶加油，再加機車的油等
    語，是被告所稱係先加機車油，再加保特瓶一節，是否可信
    ，即非無疑。再者，一般加油，本可指定欲加之金額，實無
    湊整數之必要，益見被告上開辯解，尚難採信。何況，依被
    告上開供稱：係用路邊拾撿之蘋果西打空瓶裝汽油云云，然
    汽油若摻有雜質，機車引擎運轉後會受損，故如真有必要，
    需以保特瓶盛裝汽油再加入油箱內，除原係裝礦泉水之保特
    瓶空瓶，尚稱乾淨可直接使用外，一旦是裝過果汁、沙士、
    汽水或蘋果西打類之碳水化合物類飲料，使用後之保特瓶空
    瓶，若要加以利用，一般人均會先行清洗乾淨，以確保瓶內
    無殘留飲料，避免損害到引擎，此乃一般常識，因認被告上
    揭所辯，顯與常理未合。
  (4)綜上，因認被告上開持保特瓶加油之行為，顯非專供機車加
    油之用。
  3.被告於案發（於94年1月2日凌晨1時46分許）前，有至丙○
    ○、簡金城及蘇寶玉位於基隆市○○路100巷194號1樓之住
    處附近察看一節，業據被告於警詢時供承：當日約17時或20
    時騎乘機車去基隆市○○路玩牌，約2日零時或零時30分，
    伊先騎機車至安一路柯達照相館旁停放，由巷子步行至丙○
    ○家前巡邏，後就又步行從原路出來安一路騎車回家等語（
    第3061號偵卷第21頁），核與證人謝玉玲於警詢證稱：伊於
    1月2日零時許，有打電話給乙○○，問他法院又寄來一張單
    子，伊看不大懂，請他幫忙看，他問伊在那，伊答在安一路
    ，他說他現在在忙，等一下打電話給伊，伊問他在那，他說
    他在安一路等語（第1號相卷(二)第22頁）；於偵查時具結證
    稱：因為當天簡金城有一些法律文件要伊回去拿，伊才會去
    拿，伊問哥哥文書內容為何，伊哥哥說不懂，伊就打電話去
    問乙○○，乙○○沒接，伊打簡訊給他，要他打給伊，後來
    他就回伊電話，伊和他說伊法律文件看不清楚，請他幫伊看
    ，他就問伊人在那裡，伊說伊人在安一路等語固為相合（第
    1號相卷(一)第60頁）。然觀諸被告行動電話通聯紀錄所示（
    第1號相卷(一)第77頁），被告之行動電話於94年1月1日20時
    18分32秒以後即無通聯或發送簡訊之紀錄，及至1月2日凌晨
    零時40分39秒方收到謝玉玲所持用之0000000000號行動電話
    所發送之簡訊，及被告於同日零時47分57秒撥打謝玉玲上開
    行動電話之紀錄，惟被告上開行動電話之收訊及發話基地台
    均在基隆市安樂區○○○路129巷1之1之4號樓頂，且被告於
    94 年1月2日凌晨零時32分38秒，已在基隆市○○○路346號
    之「速邁樂加油站」加油等情，已見前述，顯見被告上開所
    稱在安一路之時點，應在同日零時32分38分以前之某時。是
    證人謝玉玲上開證稱：被告說他人在安一路云云，或係被告
    向證人謊稱，或係證人記憶有誤，尚不足認被告與謝玉玲於
    同日凌晨零時47分57秒通聯時，被告人尚在安一路附近云云
    。又觀諸證人謝玉玲有以所持用之0000000000號行動電話之
    通聯紀錄所示（第1號相卷(一)第37、89頁），謝玉玲有於94
    年1月2日凌晨零時5分46秒、7分15秒、8分10秒、37分51秒
    撥打被告0000000000號行動電話，通話時間均為0秒，而被
    告行動電話之雙向通聯紀錄（第1號相卷(二)第59、77頁），
    並無謝玉玲於94年1月2日凌晨零時5分46秒、7分15秒、8分
    10秒、37分51秒撥打之四通紀錄，則被告當時之行動電話究
    係關機或刻意未接電話，即非無疑。
  (三)被告於火災發生（於94年1月2日凌晨1時46分許）前後之94
    年1月2日凌晨1時25分37秒至2時9分16秒間，行蹤未明：
  1.被告行動電話之通聯紀錄（第1號相卷(一)第77頁）所示，被
    告於火災發生（於94年1月2日凌晨1時46分許）前後之94年1
    月2日凌晨1時25分37秒至2時9分16秒間，均無通聯或發送簡
    訊之紀錄。
  2.然證人謝玉玲於警詢證稱：伊於1月2日零時許，有打電話給
    乙○○，伊問他法院又寄來一張單子，伊看不大懂，請他幫
    忙看，他問伊在那，伊答在安一路，他說他現在在忙，等一
    下打電話給伊，伊問他在那，他說他在安一路。第二通約隔
    了五分鐘，伊再打給他，收不到訊號。隨即打第三通簡訊「
    你忙你的，沒關係明天再看」。後來，丙○○打給伊說家裡
    好像發生火災，叫伊趕回去看看是否是家裡。伊又打了幾通
    電話給乙○○，他都未接聽，一直到返家後又打了好幾通給
    乙○○，但都一直未接聽等語（第1號相卷(二)第22至23頁）
    ；於偵訊時具結證稱：因為當天簡金城有一些法律件要伊回
    去拿，伊才會去拿，伊不懂文書內容，就打電話去問乙○○
    ，乙○○沒接，伊打簡訊給他，要他打給伊，後來他就回伊
    電話，伊說法律文件看不清楚，請他幫伊看，他就問伊人在
    那裡，伊說伊人在安一路媽媽那邊，他就問伊丙○○在不在
    ，伊說不在，他和朋友在談事情，他說他在安一路那邊。他
    說他等一下打電話給伊，就掛了。後來伊再打給乙○○2通
    ，但打過去時一開始就不通，當時也沒有撥通的訊息，回應
    是伊撥的號碼收不到訊號，二通都是這樣，後來伊又發簡訊
    給乙○○說不急，明天看，你忙你的等語（第1號相卷(一)第
    60頁），核與證人謝玉玲所持用之0000000000號行動電話與
    被告所持用之行動電話之雙向通聯紀錄所示（第1號相卷(一)
    第37、87、89頁）：證人謝玉玲有以上開行動電話於94年1
    月2日凌晨零時5分46秒、7分15秒、8分10秒、37分51秒撥打
    被告0000000000號行動電話，通話時間均為0秒；嗣於零時
    40分39秒，謝玉玲以上開行動電話發送簡訊予被告，被告隨
    即於零時47分56秒撥打謝玉玲上開行動電話，該電話之通話
    時間為120秒。謝玉玲又於凌晨1時25分37秒、45秒及本案火
    災發生後之凌晨1時51分13秒、21秒，再撥打被告上開行動
    電話，通話時間均為0秒，顯示均未能接通。被告於火災發
    生後之凌晨2時9分16秒、17秒，始以上開電話撥打謝玉玲之
    行動電話，然通話時間為0秒，顯示該電話應未接通，謝玉
    玲因而於2時9分27秒，傳送簡訊予被告等情相合。
  3.雖被告上開行動電話之雙向通聯紀錄（第1號相卷(二)第59、
    77頁），並無謝玉玲於凌晨1時25分37秒、45秒及本案火災
    發生後之凌晨1時51分13秒、21秒之四通紀錄，惟亦乏謝玉
    玲於94年1月2日凌晨零時5分46秒、7分15秒、8分10秒、37
    分51秒撥打之四通紀錄，可見上開通聯紀錄，均無通話0秒
    之紀錄，是尚無法以無0秒之通聯紀錄即推論被告行動電話
    當然處於關機之狀態，然衡以被告對於謝玉玲於凌晨1時25
    分37秒、45秒及本案火災發生後之凌晨1時51分13秒、21秒
    撥打被告上開行動電話後，被告迄至火災發生後之凌晨2時9
    分16秒、17秒始有回電之原因，前於偵查時供稱：伊回家要
    洗澡時，突然發現手機沒電，試過備用電池也沒電，因為沒
    電，手機就自動關機。伊本來要打給謝玉玲，因為沒有電，
    所以沒打云云（第787號偵卷(一)第220頁），於原審則改稱：
    伊在洗澡，不知道有人打電話給伊云云（原審卷第110頁反
    面），核於證人謝玉玲於警詢證稱：於94年1月2日伊有問乙
    ○○為何電話有通沒人接，乙○○說電話沒帶出門等語（第
    1號相卷(二)第18頁）、證人曾欣華於偵查時證稱：伊問乙○
    ○為何凌晨時他都沒接手機，他回答他在打牌，沒帶手機出
    去等語均未吻合（第787號偵卷(一)第18頁）。顯見被告對於
    94年1月2日凌晨1時25分37秒至2時9分16秒間均未回覆謝玉
    玲來電之說詞，其真實性如何，顯有可疑。可認該段期間乙
    ○○若非處於關機之狀態，即係刻意不接電話，已足使人相
    信乙○○上開關機或刻意不接電話之旨，當係為避免因通聯
    紀錄而洩漏其所在地點至明。參以被告上述於丙○○、簡金
    城及蘇寶玉位於基隆市○○路100巷194號1樓之住處附近察
    看時，亦有通話未接之情形，益徵被告係關機或刻意不接電
    話，以避免通聯紀錄洩漏行跡之情。
  4.雖證人謝錦紋於警詢中證述：伊1日下午4時許到基隆市○○
    路141號4樓朋友家聊天，直到2日凌晨1時許才離開，伊在那
    邊每天都會在23時許開始煮宵夜給大家吃，隔日零時煮好大
    家才開始吃，被告常常到該處看伊煮好就馬上先吃，吃完就
    離開，當天也是這種情形等語（第1號相卷(二)第4至5頁）。
    證人洪啟明於警詢於證稱：94年1月1日當時伊與朋友在伊朋
    友安一路141號4樓住處玩牌，乙○○有一段時間在場，伊不
    能確定梁銘鍾到達之時間等語（第1號相卷(二)第114頁）；於
    偵訊時證稱：伊在1月1日10點多過去安一路141號打牌，當
    時有一些朋友在，但乙○○不在，他後來在吃飯時間約6、7
    點有過來等語（第1號相卷(一)第61至62頁）。然觀諸上開證
    人謝錦紋及洪啟明所述，至多僅可證被告於本案火災「發生
    前」，曾在基隆市○○路141號4樓與朋友玩牌而已。
  5.另證人陳維特於警詢固證述：0000000000號行動電話是伊在
    使用，94年1月1日晚上22時至94年1月2日凌晨2時，伊與朋
    友在伊家玩牌，被告於1月2日零時以後到伊家，但確實時間
    伊不能確定，被告一共打了3通電話，第一通是到伊家前，
    他打電話來問伊，有沒有在家，伊說有。過沒多久，他就到
    伊家樓下打電話給伊，叫伊開門，伊幫他開門後，他就上來
    坐在伊旁邊，看伊玩牌。他問伊怎都沒打電話給他，伊說伊
    不知道你電話怎麼打給你，他就拿起電話用顯示號碼打給伊
    ，但伊沒接就掛斷並輸入電話號碼，被告電話號碼是000000
    0000，後來被告打一通電話給朋友，說要過去找他，之後就
    沒再打電話了等語（第1號相卷(二)第68至69頁）。證人范戴
    增於警詢之證述：0000000000行動電話是伊在使用，於94年
    1月2日凌晨3時46分被告有打電話給伊等語（第3061號偵卷
    第87至88頁）。然觀諸被告使用之0000000000行動電話之雙
    向通聯紀錄（第1號相卷(二)第77至78頁），僅顯示被告有於
    94年1月2日凌晨2時34分32秒、凌晨2時37分58秒與陳維特上
    開行動電話通聯，於94年1月2日凌晨3時46分有與范戴增上
    開行動電話通聯之紀錄，然各該通之被告行動電話之發話基
    地台均在基隆市安樂區○○○路129巷1之1之4號樓頂，則被
    告是否有前往陳維特位於基隆市○○區○○街297之7號6樓
    之住家（第1號相卷(二)第67頁），自有可疑。何況，上開證
    人陳維特、范戴增之證詞，縱屬可信，不過僅得證明被告於
    本案火災「發生後」之凌晨2時37分58秒至凌晨3時46分15秒
    之所在地點，仍不足作為被告於火災發生時之不在場證明。
  6.證人梁銘仁於偵查時證稱：不記得94年1月1日及2日有無遇
    見乙○○，亦不清楚其生活作息等語（第1號相卷(一)第141至
    142頁）。證人陳美玲於偵查時證稱：不記得於94年1月1日
    、2日有無看見乙○○等語（第1號相卷(一)第144頁）。因上
    開證人均未能肯定被告於火災發生時是否在家，自不足為有
    利被告之認定。
  7.至於證人梁宗禮於偵訊時固證稱：伊在半夜約超過12點起來
    看電視，但看什麼節目伊忘記了，後來過一陣子乙○○就回
    來，伊沒有和他打招呼。他先回到自己房間，後來他就穿一
    件內衣及睡褲出來清理魚缸，之後他就去浴室洗澡，因為伊
    有聽到浴室水聲，過了一陣子他又要出去，換了另一套衣服
    ，伊說這麼晚要出去做什麼，他說他要去和朋友聊天云云（
    第1號相卷(一)第100頁）。然對照檢察官詢問93年12月31日至
    94年1月1日人在何處時，證人則回答：伊忘記了云云（第1
    號相卷(一)第99頁），且證人梁宗禮與被告係父子關係，其證
    詞是否可信，有無迴護被告，均非無疑。何況證人梁宗禮並
    未提及被告出門之確切時間，尚無法排除被告於火災發生前
    即已出門之可能。
  8.綜上，可知上開證人之證述，尚不足交待被告於火災發生當
    時（於94年1月2日凌晨1時46分許）之確切行蹤。
  (四)此外，對於本件火災是否為被告所為一節，經被告同意測謊
    （第1號相卷(一)第69頁），並由臺灣基隆地方法院檢察署囑
    託內政部警政署刑事警察局對被告進行測謊後，其測試結果
    呈現不實反應等情，有內政部警政署刑事警察局96年9月10
    日刑鑑字第0960133408號函、94年1月25日基檢清慎94相1字
    第01784號鑑定書、被告簽具同意測謊之切結書、測謊曲線
    圖等件在卷可參（第787號偵卷(一)第232至236、302頁，本院
    上訴卷第44至62頁）。雖被告於具結書中稱：其測前睡眠約
    4小時，有輕微氣喘，然測謊人員為求慎重，先以緊張高點
    法（Peak of Tension）檢測受測人對於案情問題之生理反
    應情形，經客觀評估該測試圖譜，受測人生理反應正常並無
    紊亂之情形，身心狀況亦符合測謊條件，始進行測謊一節，
    且本件測謊人員陳逸明係國立中山大學機械系及中央警察大
    學刑事系雙學士畢業，88年刑事鑑識人員三等特種考試及格
    、內政部警政署測謊技術訓練合格、美國國際測謊學校完成
    訓練取得專業認證等情，有內政部警政署刑事警察局95年6
    月12日刑鑑字第0950082457號函、內政部警政署刑事警察局
    96年10月1日函附測謊鑑定人之相關資歷表等在卷為憑（原
    審卷第67至75頁，二審卷第64至67頁）。參以本案施測人陳
    逸明復於本院前審具結證稱：伊等進行正式測試之前，都會
    先檢測受測人的生理圖譜是否出現紊亂的現象，如果沒有，
    伊等才會正式測試。正式測試，伊等會歸類為區域比對法，
    使用緊張高點法，可以用來檢測受測人的圖譜，是否有紊亂
    的現象，若受測人無明顯反應，圖譜無紊亂現象，伊等仍會
    進行測試。伊等只能說，受測人並未對特定形象產生明顯的
    反應，其生理圖譜並沒有紊亂的現象，所以伊等才會再進行
    區域比對法的測試。在測謊過程中，伊等都會隨時注意受測
    人的精神狀況，伊等會提示受測人如需要上廁所、喝水、休
    息，請隨時反應，並且在緊張高點法的測試中，圖譜並沒有
    紊亂的現象，所以伊等才會進行測試。在本案測謊過程中，
    並沒有重大立即的狀況影響測謊結果判定的因素出現等語（
    本院上訴卷第107至108頁），並有證人提出之本案區域比對
    草圖在卷足稽（本院上訴卷第117頁），足認上開測謊報告
    之結論，應可採信。
  (五)至於被告辯稱：本案現場路口設置非常多的監視錄影機，如
    係被告縱火，應可攝得相關影像云云。然路口監視錄影再多
    ，也有照射之死角，尚不排除被告可能事先勘查，知悉如何
    避開路口監視錄影之情形。故路口監視錄影雖未拍到縱火等
    情，仍不能以單一監視器畫面未能拍到被告，即認被告無縱
    火可能，因認被告上開所辯，尚不足採。
  (六)按認定犯罪事實所憑之證據，並不以直接證據為限，即綜合
    各種間接證據，本於推理作用，為認定犯罪事實之基礎，如
    無違背一般經驗法則，尚非法所不許（最高法院44年台上字
    第702號判例意旨可參）。本件雖無被告自白，又無人目擊
    被告縱火，惟本院綜合上開事證、物證作一整體觀察並作綜
    合判斷，本件被告為報復丙○○之父母，反對與其女兒交往
    ，已有縱火之動機。被告於案發（94年1月2日凌晨1時46分
    許）前，有至丙○○、簡金城及蘇寶玉位於基隆市○○路10
    0巷194號1樓之住處附近察看，被告於簡金城等人住處發生
    火災（於94年1月2日凌晨1時46分許）一個小時前，有持空
    保特瓶購買汽油，被告該次購油行為，可合理推定係為縱火
    所購買。且被告於火災發生當時（於94年1月2日凌晨1時46
    分許），被告之行蹤無合理交待，而被告於火災發生（於94
    年1月2日凌晨1時46分許）前後，即94年1月2日凌晨1時25分
    37秒至2時9分16秒間，均處於無法通訊之狀態，並被告測謊
    呈不實反應。是本院綜合勾稽比對，足認被告有縱火之行為
    。
  (七)被告有縱火及殺人之故意：
  1.按汽油屬易燃性物品，於現供人使用之公寓住宅大門處潑灑
    汽油，並點火引燃，足以燒燬該棟住宅，釀成公共危險，為
    具有通常辨別事理能力之人所得認識，被告為心智健全之成
    年人，對此要為其所能認識，猶決意為之，自屬明知並有意
    使其發生，足見被告應有放火燒燬該現供人使用房屋之直接
    故意。
  2.另被告僅因丙○○父母反對與其女兒交往及遭丙○○掛電話
    ，心存報復，而前往簡金城等人住處縱火，而依被告購買汽
    油並潑灑之行為可知，當係在利用汽油之高度助燃性，以加
    速燃燒之速度，且被告放火時間為凌晨，此為一般人就寢熟
    睡之時，因認被告對於以汽油放火後，對於該屋內熟睡之人
    將因不及逃生，而遭焚斃，或因吸入過量熱氣濃煙窒息死亡
    等情，當有認識。詎其仍執意以汽油潑灑後以打火機點火，
    致造成住在屋內睡覺之簡金城、蘇寶玉及許竫敏等3人遭火
    勢阻擋無法逃生，因吸入過量濃煙而死亡，足認被告明知被
    害人將因其縱火行為而死亡而仍執意縱火，是被告於上開行
    為時，亦具有殺人之故意，至為灼然。
四、被告行為後，刑法部分條文業經修正，於95年7月1日施行，
    本件適用情形如下：
  (一)修正前刑法第26條有關未遂減輕其刑之規定，於刑法修正後
    改列為第25條，有關未遂犯減輕其刑之規定，僅為條次之更
    改，無涉新舊法比較問題。
  (二)刑法第55條關於「想像競合犯」之規定，修正後增設但書規
    定「但不得科以較輕罪名所定最輕本刑以下之刑」，係科刑
    之限制，為法理之明文化，亦非屬法律之變更問題，應適用
    裁判時之新法。
  (三)刑法第65條第2項之原條文規定「無期徒刑減輕者，為7年以
    上有期徒刑。」，修正為「無期徒刑減輕者，為20年以下15
    年以上有期徒刑。」，比較新舊法之規定，以舊法較有利於
    被告。
  (四)本件綜合上揭新舊刑法比較之結果，並本於統一性及整體性
    原則，修正前之刑法均較有利於被告，爰一體適用修正前之
    刑法。又從刑附屬於主刑，除法律有特別規定者外，依主刑
    所適用之法律，是以褫奪公權之規定，雖經修正，仍應依主
    刑所適用之法律定之，即以修正前之刑法規定適用之。
五、論罪科刑：
  (一)按刑法第173條第1項放火燒燬現有人使用之住宅罪，其直接
    被害法益，為一般社會之公共安全，雖同時侵害私人之財產
    法益，但仍以保護社會公安法益為重，況放火行為原含有毀
    損性質，而放火燒燬現供人使用之住宅罪，自係指供人居住
    房屋之整體而言，應包括墻垣及該住宅內所有設備、傢俱、
    日常生活上之一切用品。故一個放火行為，若同時燒燬數住
    宅與該住宅內所有其他物品，無論該其他物品為他人或自己
    所有，仍祇論以刑法第173條第1項一罪，而不以其所焚之建
    物數或財物所有人數，分別定其罪名及罪數。次按刑法第17
    3條第1項之罪，如已實施放火行為，而未使房屋達到喪失效
    用之程度者，即屬放火未遂。查本件被告以汽油潑灑基隆市
    ○○路100巷194號1樓住宅，再以點火引燃之放火行為，僅
    造成該住宅內廚房、兒子臥室之上方燻黑嚴重、女兒臥室床
    面及地面擺放之物品受燒輕微、主臥室木門上半部呈燒失狀
    、木質隔板燒失情形較為嚴重、床面物品受燒情形輕微、客
    廳西面隔板上方碳化及燒失較為嚴重、客廳北側之神明桌及
    木櫃上方碳化較為嚴重、客廳東側之沙發已燒剩木質骨架、
    客廳南面鞋櫃靠近大門處已燒失、牆面混凝土脫落、靠近大
    門鋁門窗上方之木條燒失、小茶几燒燬呈下塌陷狀、大門上
    緣門框已部分燒失、大門外側變形及變色、大門門銷卡榫部
    分呈燒熔狀、內側鋁門已燒燬、同址2、3、4樓之外牆遭燻
    黑等，均未損及房屋之混凝土樑柱、牆壁結構等主要構成部
    分，此有火災現場照片在卷可憑（第787號偵卷(二)第4至43頁
    ），足見上開建物遮避風雨、供人棲身等使用效能並未喪失
    ，尚未發生喪失其效用之結果。
  (二)核被告所為，係犯刑法第173條第3項、第1項之放火燒燬現
    供人使用之住宅未遂罪及刑法第271條第1項之殺人罪。起訴
    書認此部分應構成放火燒燬現供人使用之住宅既遂罪，容有
    未洽，惟按刑事訴訟法第300條所謂變更法條，係指罪名之
    變更，若罪名相同，僅行為態樣有既遂及未遂之分者，即毋
    庸引用刑事訴訟法第300條變更檢察官起訴之法條（最高法
    院87年度台上字第3234號判決意旨參照），是本件尚毋庸為
    法條之變更。被告已著手於放火燃燒住宅之實行，未生燒燬
    住宅之結果，為未遂犯，依修正後刑法第25條第2項之規定
    ，按既遂犯之刑減輕之。被告以一放火行為犯刑法第271條
    第1項之殺人罪（致被害人簡金城、蘇寶玉及許竫敏3人死亡
    ，同時觸犯3個殺人罪，為同種想像競合犯）、刑法第173條
    第3項、第1項之放火燒燬現供人使用之建築物未遂罪，係以
    一行為觸犯數罪名，為異種想像競合犯，應依刑法第55條規
    定，從較重之刑法第271條第1項殺人罪處斷。
六、原審就被告論罪科刑，固非無見。惟(1)謝玉玲於94年1月2日
    凌晨1時25分37秒撥打被告行動電話未通後，即至同日2時9
    分16秒間始有被告回電之紀錄，其間約有43分39秒之時間，
    被告處於無法通聯之情形，原審誤認被告有80分鐘之時間處
    於無法通聯之情形，要有未洽。(2)被告對於半夜以汽油引火
    ，將使屋內熟睡之人未及逃生而遭焚斃，或因吸入過量熱氣
    濃煙窒息死亡，卻仍潑灑汽油助燃，引火燒屋，顯見被告對
    於放火之舉將使屋內之人死亡之殺人犯罪事實，已有認識，
    應具有殺人之直接故意，原審論以不確定故意論之，尚非妥
    適。(3)被告以一放火行為，犯刑法第271條第1項之殺人罪（
    3罪）、刑法第173條第3項、第1項之放火燒燬現供人使用之
    建築物未遂罪，係以一行為觸犯數罪名，為異種想像競合犯
    ，應依刑法第55條規定，從一重之刑法第271條第1項殺人罪
    處斷，原審誤為牽連犯，亦非適法。被告上訴猶執前詞否認
    犯行，為無理由，然因原判決有上開可議，自應由本院予以
    撤銷改判。
七、爰審酌被告僅因丙○○父母反對與其女兒交往及遭丙○○掛
    電話，即心存報復，而前往簡金城等人住處縱火，嚴重破壞
    社會秩序及安寧，所生危害甚大，對被害人家屬形成無可弭
    補之傷痛，且迄未與被害人家屬為和解賠償，惡性非輕、犯
    後毫無悔意等一切情狀，判處無期徒刑，併依法宣告褫奪公
    權終身，資為懲儆。至被告盛裝汽油所用之保特瓶及供引燃
    汽油所用之不明點火物品，均未扣案，且查無證據證明屬於
    被告所有，爰不予宣告沒收。至於扣案之保特瓶，雖被告坦
    承為其所有（本院卷第239頁），惟因非供縱火之用，亦不
    予沒收，併此指明。
據上論斷，應依刑事訴訟法第369條第1項前段、第364條、第299
條第1項前段，刑法第2條第1項、第271條第1項、第173條第3項
、第1項、第25條第2項、第55條、第37條第1項，判決如主文。
本案經檢察官柯麗鈴到庭執行職務。
中    華    民    國    99    年    4     月    13    日
                  刑事第二庭審判長法  官 洪光燦
                                  法  官 李麗玲
                                  法  官 林恆吉
以上正本證明與原本無異。
如不服本判決，應於收受送達後10日內向本院提出上訴書狀，其
未敘述上訴之理由者並得於提起上訴後10日內向本院補提理由書
（均須按他造當事人之人數附繕本）「切勿逕送上級法院」。
                                  書記官 陳盈璇
中    華    民    國    99    年    4     月    13    日

司法院資訊處製作；財團法人民間司法改革基金會備份。
